臺灣高等法院民事判決　　　　　　　　　　　　　　九十二年度上字第一一九五號
　　上　訴　人　甲○○
　　訴訟代理人　李義忠律師
　　被　上訴人　丙○○
　　　　　　　　乙○○
　　　　　　　　丁○○
當事人間請求塗銷抵押權登記事件，上訴人對於中華民國九十二年十月三十一日臺灣
板橋地方法院九十一年度重訴字第三八二號第一審判決提起上訴，經本院於九十三年
七月二十七日言詞辯論終結，判決如下：
    主      文
上訴及追加之訴均駁回。
第二審及追加之訴之訴訟費用由上訴人負擔。
    事      實
甲、上訴人方面：
一聲明：
　(一)原判決廢棄。
　(二)確認上訴人就坐落臺北縣五股鄉○○段更寮小段二地號面積八九六四平方公尺土
  　地（以下稱系爭土地），對於被上訴人丙○○有抵押債權關係存在。
  (三)被上訴人丙○○所有系爭土地應予拍賣。被上訴人乙○○、丁○○（以下個別被
    上訴人均以姓名稱之）應請求拍賣，拍賣所得價金，其中八九六四分之一九二點
    八，應分予上訴人所有，應向上訴人給付。
二陳述：除與原判決記載相同者予以引用外，補稱略以：
  (一)兩造為兄弟，上訴人主張之公同共有關係乃家族內部，兄弟特定人之間之關係，
    而非指對世之物權效力。丙○○登記為系爭土地所有人乃為全家族而登記，乙○
    ○、丁○○係代表家產共有人登記為抵押權人。就家族內部關係而言，系爭土地
    非丙○○私產，家產土地就家族兄弟內部關係而言，乃公同共有。系爭土地於民
    國七十八年十二月二十三日登記為丙○○所有，而由七十九年三月九日同意書可
    知各兄弟及父均為所有人，而不以登記名義人為限。各家族成員乃係因身分而取
    得家產共有權，雖未經登記，依最高法院八十七年度台上字第二九八號判決意旨
    ，亦不妨害在家長主導下行使事實上處分權，因而成立抵押權設定契約，並無不
    法，經登記名義人丙○○同意，拍賣分析系爭土地，更無不合。乙○○經登記為
    抵押權人乃受委任處理變價拍賣事務，以清償土地份額債權。
  (二)又依同意書之記載，系爭土地登記名義人同意將系爭土地分為四等分，贈與兄弟
    陳重江、丁○○、乙○○各應有部分四分之一，並約定「各房抽出二四一平方公
    尺，計九六四平方公尺，為父陳　　」所有，今陳　　已於八十三年四月二十三
    日去世，其權利應由全體繼承人繼承，上訴人之應繼分為五分之一，亦為家產共
    有人之一，其應得面積為一九二點八平方公尺。
  (三)系爭土地於七十八年十二月二十三日以買賣方式，登記為丙○○所有，乃以隱名
    代理方式登記，八十二年三月十七日成立系爭抵押權契約，乙○○、丁○○亦係
    為全家族兄弟父子之利益隱名代理為抵押權人。乙○○受父兄子姪家族委託，為
    抵押權人，負有拍賣變價，清償各兄弟父子家族土地份額債權之義務，應依民法
    第五百三十三條規定，為家族為拍賣系爭土地變價之必要行為，其怠於為此，而
    以臺灣板橋地方法院（以下稱板橋地院）九十二年度重訴字第六一號事件，起訴
    請求丙○○移轉其土地份額八九六四分之二０００，上訴人為乙○○債權人，爰
    依民法第二百四十二條、第五百二十八條、第五百三十三條規定，代位請求變價
    拍賣系爭土地。此追加之訴乃係依委任契約法律係請求拍賣，而非依民法第八百
    七十三條請求拍賣抵押物，無須適用非訟事件法第七十一條之規定，應准以判決
    變價拍賣。
  (四)繼承開始後，於登記前已取得遺產土地所有權，縱未辦理繼承登記，亦有事實上
    處分權。依系爭抵押權契約，由登記名義之抵押權人乙○○行使拍賣抵押物之權
    利，亦無須再經其他家產公同共有人之同意。
  (五)系爭抵押權既經丙○○提起板橋地院九十一年度重訴字第三八二號塗銷抵押權登
    記之訴在先，又經抵押權人乙○○於同院提起前述轉土地所有權應有部分之訴，
    顯示對系爭抵押關係有所爭執，上訴人自得依民事訴訟法第五十四條提起本件主
    參加之訴，而向原法院起訴，要無管轄錯誤可言。此項抵押權爭執並非依非訴事
    件法聲請裁定拍賣抵押物所得解決。系爭抵押權契約約定清償期為八十五年三月
    十六日，屆期自應變價拍賣，分析財產，丙○○為抵押債務人，不得違背契約義
    務。
  (六)系爭抵押權設定擔保者應包括兩造之父依同意書取得之土地份額債權。上訴人依
    土地份額債權請求拍賣，應予准許。
三證據：除援用原審提出者外，補提公告現值證明書、日據時代
  、土地登記簿謄本、最高法院四十八年台上字第一七五九號判例、七十一年台上字
  第四九六二號、九十一年台上字第五八三號、八十六年台上字第二二九０號、九十
  一年台上字八一四號民事判決、七十六年台抗字第二七六號民事裁定、八十四年台
  上字第二三九號、九十一年台上字第一九五五號、八十七年台上字第二八七七號、
  九十一年台上第二一八七號、九十一年台上字第二四六一號、八十一年台上字第一
  六五號判決要旨、八十年八月二十日民事庭會議決議、司法院院字第一０六九號解
  釋、板橋地院九十一年度訴字第二０００號甲○○被訴誣告案件刑事判決，臺灣民
  事習慣調查報告節本、最高法院判例、板橋地院民事執行處通知、板橋地院八十九
  年度重訴字第三四六號、八十八年度重訴字第六二四號民事判決、抵押權定契約書
  等影本為證。
乙、被上訴人方面：
一被上訴人乙○○、丁○○未於言詞辯論期日到場，亦未提出書狀為何聲明或陳述。
二被上訴人丙○○部分：
　(一)聲明：上訴及追加之訴均駁回。
　(二)陳述：除與原判決記載相同者外，補稱略以：
    (1)五十三年三月二十八日時，上訴人年僅十九歲，兩造之父即將坐落臺北縣更寮
      鄉○○段鴨母港小段二八之七號面積一千九百六十九平方公尺土地贈與上訴人
      ，是於七十九年三月九日分產時，行使歸扣權，不再分配系爭土地予上訴人，
      業據板橋地院九十二年度訴字第二０００號及臺灣高等法院九十二年度上訴字
      第二０六四號到事判決認定在卷。兩造之父以同意書方式，將系爭土地分歸陳
      重江、乙○○、丙○○、丁○○等四人所有，再各抽取二百四十一平方公尺予
      自己所有，並非約定系爭土地分歸家族全體公同共有，足證系爭土地並非家族
      公同共有家產。
    (2)系爭抵押權係乙○○、丁○○為確保將來丙○○履行其移轉登記土地所有權應
      有部分之債務所設定，亦非家族公同共有權利。上訴人主張系爭抵押權亦係家
      族之公同共有財產，尚乏依據。
    (3)同意書中同意抽取交予兩造之父之土地，此乃丙○○、乙○○、丁○○、陳重
      江內部債之關係，不能據此認定系爭土地為公同共有之家產。又同意書並無約
      定兩造之父有直接請求移轉土地記之權利，至多僅屬兩造之父之不真正利益第
      三人契約，上訴人縱為兩造之父之繼承人，亦無請求之權。退步言之，縱有得
      請求移轉之權利為繼承，亦僅此部分之權利得共同繼承而已，亦即僅得基此權
      利，於丙○○等四人取得系爭土地所有權應有部分後，主張將九六四平方公尺
      土地移轉登記與全體繼承人共有而已，上訴人並無主張拍賣系爭土地，分配價
      金之權利。
    (4)系爭抵押權係乙○○為確保將來丙○○履行其移轉登記土地所有權應有部分之
      債務所設定，並非上訴人所稱之公同共有權利，且所擔保者乃確保將來丙○○
      履行其移轉登記土地所有權應有部分之債務，並非擔保金錢債務而以行使抵押
      權拍賣土地取償。充其量亦應待丙○○違反約定處分系爭土地，致生損害於乙
      ○○、丁○○，對乙○○、丁○○應負損害賠償責任時，因該損害賠償責任乃
      原債務之變型，自應為抵押權效力所及，此際乙○○方得主張拍賣系爭土地。
      上開條件尚未成就，乙○○如何得請求拍賣系爭土地分配價金？上訴人豈有代
      位乙○○請求之理？
    (5)抵押權人依民法第八百七十三條第一項規定，聲請拍賣抵押物質上屬非訟事件
      ，依非訟事件法第七十一條規定，應由拍賣物所在地法院管轄，並依非訟程序
      為之，不得以訴訟程序為之。
    (6)系爭土地係登記丙○○所有，非登記為公同共有，七十九年訂立之同意書，為
      乙○○、丙○○、陳重江、丁○○之內部關係，於依法辦理所有權移轉登記前
      ，丙○○不失為所有權人，要無所謂分析家產之問題，依土地法第四十三條規
      定，其登記有絕對之效力，除真正權利人間得請求塗銷，對其他任何第三人，
      丙○○均為系爭土地所有人。
    (7)上訴人主張代位乙○○行使分析家產之權利，自屬對公同共有物為處分，依民
      法第八百二十八條規定，應由公同共有人全體共同行使，其僅列乙○○、丙○
      ○為被告，亦有未合。
三證據：除援用原審提出者外，補提板橋地院九十一年度訴字第二０００號、臺灣高
  等法院九十二年度上字字第二０六四號上訴人被訴誣告案件刑事判決為證。
    理      由
一乙○○、丁○○未於言詞辯論期日場，核無民事訴訟法第三百八十六條規定各款情
  事，爰准上訴人聲請，由其一造辯論而為判決。
二上訴人起訴主張：兩造為兄弟，系爭土地乃隱名登記為丙○○所有，由七十九年三
  月九日書立之同意書可證系爭土地為家產，八十二年三月十七日由丙○○設定系爭
  抵押權予乙○○、丁○○，亦係由乙○○、丁○○隱名代理全體家族為抵押權人，
  系爭抵押權亦屬家產之一部，伊均有其權利存在，且依同意書之記載，乙○○、丁
  ○○、丙○○及陳重江應各抽出二四一平方公尺，合共九六四平方公尺為兩造之父
  所有，茲兩造之父業已死亡，應由全體繼承繼承其權利，伊為繼承人之一，有五分
  之一之權利，而系爭抵押權約定之清償期八十五年三月十六日早已屆至，自應依約
  定意旨，拍賣抵押物分析家產，詎丙○○竟訴請乙○○、丁○○塗銷抵押權，而乙
  ○○、丁○○迄今不請求拍賣家產，有害其權利等情，依民事訴訟法第五十四條第
  一項規定，提起主參加訴訟，求為判命丙○○所有系爭土地應予拍賣；乙○○、丁
  ○○應請求拍賣，拍賣所得價金，其中八九六四分之一九二點八，應分予上訴人所
  有，應向上訴人給付之判決。並於上訴後主張：乙○○、丁○○之登記為抵押債權
  人，乃受家族之委任，負有請求拍賣系爭土地，分配價金之義務，茲怠於履行其委
  任義務，伊自得依民法第二百四十二條、第五百二十八條、第五百三十三條規定，
  代位請求變價拍賣系爭土地，並就兩造爭之抵押關係為確認等語，求為追加判決丙
  ○○所有系爭土地應予拍賣；乙○○、丁○○應請求拍賣，拍賣所得價金，其中八
  九六四分之一九二點八，應分予上訴人所有，應向上訴人給付外，並請求確認上訴
  人就系爭土地，對於丙○○有抵押債權關係存在。
二丙○○則以：上訴人於十九歲時即由兩造之父贈與土地，嗣於分析系爭土地時，行
  使歸扣權，上訴人對於系爭土地並無何權利，系爭土地已登記為伊所有，並非家產
  ，七十九年三月九日之同意書乃伊與乙○○、丁○○、陳重江內部約定，兩造之父
  依同意書雖得抽取土地，但無直接請求之權，是上訴人不得據以主張任何權利，且
  系爭抵押權係乙○○為確保將來伊履行其移轉登記土地所有權應有部分之債務所設
  定，並非上訴人所稱之公同共有權利，所擔保者既係確保將來伊履行移轉登記土地
  所有權應有部分之債務，並非擔保金錢債務，亦應待伊違反約定處分系爭土地，致
  生損害於乙○○、丁○○，對乙○○、丁○○應負損害賠償責任時，因該損害賠償
  任乃原債務之變型，而為抵押權效力所及，此際抵押權人方得主張拍賣系爭土地。
  上開條件尚未成就，不得請求拍賣系爭土地等語，資為抗辯。
三查兩造為兄弟，其父陳    尚育有一子陳重江，另育有養女李陳愛、及次女陳至盆
  、三女陳玉珠、四女陳慎、五女陳玉環、六女陳玉簡，陳重江於八十二年一月二十
  日死亡，遺有配偶陳孫金鳳、及子女陳建處、陳姿婷、陳姿瑩、陳姿媛。系爭土地
  原係登記兩造之父所有，嗣於七十八年十月二十八日以買賣為原因移轉為訴外人清
  志所有，再於同年十二月二十二日經由訴外人陳清志以買賣為原因登記為丙○○所
  有，七十九年三月九日丙○○與陳重江、乙○○、丁○○簽立同意書，上載：「茲
  本人丙○○願將座落於五股鄉○○段更寮小段２地號、面積：捌玖公畝陸肆平方公
  尺、劃分為四等分（如左列附表），分別由陳重江、丁○○、丙○○、乙○○等四
  人各持分１／４。面積各為貳貳公畝肆壹平方公尺，並將每等分抽出其貳公畝肆壹
  平方公尺由陳    所有，該所有土地之地上物限於民國年３月１０日以前無條件遷
  出誏與所有人使用收益。恐口無憑，特立此書。」等語，並由陳    為決議人，簽
  名於上，其後又於八十二年三月十七日由丙○○為義務人，乙○○、丁○○為權利
  人，書立抵押權設定契約書，約定擔保金額為本金最高限額二億四千萬元，權利存
  續期間為八十二年三月十七日至八十五年三月十六日止，債務清償日期為八十五年
  三月十六日，並於同年三月二十日辦理抵押權設立登記，至九十一年五月間，丙○
  ○以權利存續期間無債權債務發生為由，訴請乙○○、丁○○塗銷系爭抵押權登記
  ，板橋地院採信乙○○、丁○○所為：系爭抵押權設定之真意在擔保丙○○對乙○
  ○等人依同意書所負移轉系爭土地所有權應有部分債務之履行，此項債務迄仍存在
  ，則乙○○、丁○○對丙○○之抵押債權即仍存在，不因抵押權設立登記之存續期
  間經過而消滅等語之抗辯，認丙○○主張抵押權不存在為不可採，而駁回丙○○之
  訴，於該訴訟進行中，上訴人以丙○○及乙○○、丁○○為被告，提起本件主參加
  訴訟等事實，為兩造所不爭，並有
  定契約書可按，亦有本案訴訟之原審判決附於原審案卷可稽，應堪信為真實。
四上訴人提起本件主參加訴訟及於本院審理中為訴之追加，其據以主張之前提為系爭
  土地為其家族家產，乃家族內兄弟姐妹所公同共有，登記為丙○○所有乃隱名以其
  為登記名義人，此項主張為被上訴人所否認。查依土地登記簿之記載，係爭土地原
  登記兩造之父所有，嗣移轉為訴外人陳清志所有，再於七十八年十二月二十二日經
  由訴外人陳清志以買賣為原因登記為丙○○所有，由土地登記資料並無法證明系爭
  土地為其家族兄弟所共有，隱名以丙○○名義登記為所有人。七十九年三月九日丙
  ○○與陳重江、乙○○、丁○○簽立同意書，上載：「茲本人陳重願將座落於五股
  更寮段更寮小段２地號、面積：捌玖公畝陸肆平方公尺、劃分為四等分（如左列附
  表），分別由陳重江、丁○○、丙○○、乙○○等四人各持分１／４。面積各為貳
  貳公畝肆壹平方公尺，並將每等分抽出其貳公畝肆壹平方公尺由陳    所有，該所
  有土地之地上物限於民國年３月１０日以前無條件遷出誏與所有人使用收益。恐口
  無憑，特立此書。」等語，並由陳    為決議人，簽名於上，業如前述，由同意書
  之記載，僅得認定丙○○承諾移轉系爭土地各四分之一與乙○○、丁○○及陳重江
  ，且約定四兄弟各抽出部分土地由兩造之父所有而已，並無法由其文字中推得系爭
  土地為家族中人公同共有之意。上訴人所為系爭土地為其家產，為家族之人所公同
  共有，伊為族中之一人，應有公同共有權利云云之主張，尚乏依據。
五上訴人並據系爭抵押權之設定，主張：系爭抵押權亦係為家族全體而設定，隱名以
  乙○○、陳慶為抵押權人，亦為被上訴人所否認。查丙○○依據同意書，負有移轉
  系爭土地所有權應有部分各四分之一與乙○○、丁○○之義務，丙○○於原審本案
  訴訟中自承系爭土地所以登記在伊名下，係因伊具有農人身分，伊父要伊在可以移
  轉農地所有權給非自耕農之兄弟時，移轉各四分之一給其餘三人，為了確保伊履行
  所以設定抵押權給他們，有原審卷九十一年九月十九日言詞辯論筆錄可按。此與乙
  ○○、丁○○於本案訴訟中所為抗辯：系爭抵押權係為確保其等將可得登記為受贈
  土地之所有權應有部分，乃辦理之，旨在擔保將其等取得所有權應有部分權益，免
  受損害等語相符。原法院因而認乙○○、丙○○之抗辯為可採，駁回丙○○塗銷系
  爭抵押權之訴，業如前述。丙○○對該部分判決未曾上訴，而援引該部分判決理由
  ，於本件主參加之訴中為抗辯，自應認乙○○、丁○○該部分答辯為可採。上訴人
  別無證據，以系爭土地為家產，據而為系爭抵押權亦為家產，乙○○、丁○○隱名
  代理家族為抵押權人，於抵押權設定登記之清償日屆至時，有拍賣抵押物，分配價
  金之義務云云之主張，尚乏依據，其請求確認對丙○○有系爭抵權存在，亦有未合
  。
六至於同意書中約定由丙○○、乙○○、丁○○、陳重江四兄弟抽出土地與兩造之父
  所有部分，茲兩造之父已死亡，為兩造不爭之事實，然兩造之父依同意書有否直接
  請求丙○○等四兄弟移轉土地之權利，兩造則不無爭執。惟縱令有之，系爭抵押權
  並非隱名登記於乙○○、丁○○之家產，彼二人並無拍賣抵押物分配於家族全體之
  義務如前述，上訴人繼承其父依同意書取得之權利，尚無從據以主張對丙○○有系
  爭抵押權存在，亦無從據以主張乙○○、丁○○有拍賣系爭抵押物分配價金與家族
  之人之權利。
七上訴人復主張：乙○○、丁○○係受全體家族委任擔任抵押權人，應依委任義務請
  求拍賣抵押物，分配價金云云，復為被上訴人所否認。查系爭抵押權乃為擔保丙○
  ○依同意書履行移轉系爭土地所有權應有部分予乙○○等人如前述，上訴人並無證
  據證明乙○○等人係受家族委任而為系爭抵押權人，其據此而為主張，亦無足採。
八綜上所述，上訴人之主張均無足採。其於原審提起本件主參加之訴，自有未合，於
  本院審理中據以為追加，亦有未當。原審駁回其主參加之訴，並無不合。上訴意旨
  指摘原判決不當，聲明廢棄，難認有理由，應併其追加之訴，予以駁回。
九兩造其餘爭執及舉證，於本件判決之結果已無若何影響，爰不一一論述，附此敘明
  。
十據上論結，本件上訴及追加之訴均為無理由。依民事訴訟法第四百四十九條第一項
　、第七十八條，判決如主文。
中　　　華　　　民　　　國　　九十三　　年　　　八　　　月　　 十七 　　日
                                民事第十一庭
                                    審判長法  官　黃  熙  嫣
                                          法  官　鄭  傑  夫
                                          法  官　陳  介  源
右正本係照原本作成。
如不服本判決，應於收受送達後二十日內向本院提出上訴書狀，其未表明上訴理由者
，應於提出上訴後二十日內向本院補提理由書狀（均須按他造當事人之人數附繕本）
上訴時應提出委任律師或具有律師資格之人之委任狀；委任有律師資格者，另應附具
律師資格證書及釋明委任人與受任人有民事訴訟法第四百六十六條之一第一項但書或
第二項（詳附註）所定關係之釋明文書影本。
中　　　華　　　民　　　國　　九十三　　年　　　八　　　月　　二十六　　日
　　　　　　　　　　　　　　　　　　　　　書記官　姚  麗  華
附註：
民事訴訟法第四百六十六條之一（第一項、第二項）：
對於第二審判決上訴，上訴人應委任律師為訴訟代理人。但上訴人或其他法定代理人
具有律師資格者，不在此限。
上訴人之配偶、三親等內之血親、二親等內之姻親，或上訴人為法人、中央或地方機
關時，其所屬專任人員具有律師資格並經法院認為適當者，亦得為第三審訴訟代理人
。
